最高法院刑事判決　　　　　　九十六年度台上字第四七六四號
上　訴　人　台灣高等法院台南分院檢察署檢察官
被　　　告　甲○○
　　　　　　　　　　9
上列上訴人因被告偽造文書案件，不服台灣高等法院台南分院中
華民國九十六年六月二十七日第二審更審判決（九十五年度重上
更(三)字第五三０號，起訴案號：台灣嘉義地方法院檢察署八十八
年度偵字第二八八四、三０五八號），提起上訴，本院判決如下
：
    主  文
原判決撤銷，發回台灣高等法院台南分院。
    理  由
本件原判決以公訴意旨略以：被告甲○○與乙○○係夫妻，楊蘭
（經不受理判決確定）係被告之母，葉弘基（業經無罪判決確定
）係被告之兄，乙○○與被告於民國八十四年一月二日結婚，應
楊蘭要求將所有台灣銀行嘉義分行新台幣（下同）六十萬元定期
存款存單（整存整付儲蓄存款存單第ＢＺ－０六一九六六號）及
其所有嘉義市農會活期儲蓄存款第000000－00號帳戶存
摺（有十四萬四千元及利息）及印章交楊蘭保管。詎被告、葉弘
基、楊蘭竟共同基於侵占、行使偽造文書之概括犯意，未經乙○
○同意，於八十五年九月二十三日，由被告向楊蘭索取乙○○交
付楊蘭保管之上開定期存單、存摺及印章，交予葉弘基前往台灣
銀行嘉義分行，由葉弘基盜用乙○○印章領取定期存單之存款六
十萬元及利息三萬八千八百八十五元，葉弘基復於同日前往嘉義
市農會，盜用乙○○印章蓋於嘉義市農會活期儲蓄存款取款憑條
並偽造乙○○署押一枚於取款憑條上，而偽造該取款憑條後，執
交嘉義市農會承辦人員領款，使嘉義市農會承辦人員陷於錯誤，
交付存款十五萬元。隨即又於同日在嘉義市農會，再盜用乙○○
印章於另乙張嘉義市農會活期儲蓄存款取款憑條上，而偽造該取
款憑條後，執交嘉義市農會承辦人員而領取乙○○帳戶內之存款
利息一萬元，嗣於八十八年四月二十日乙○○始查悉上情，因認
被告涉犯刑法第二百十六條、第二百十條行使偽造私文書罪及第
三百三十五條第一項之侵占罪嫌云云。經審理結果，不能證明被
告犯罪，因而撤銷第一審關於被告部分之判決，改判諭知被告無
罪，固非無見。
惟查：(一)、原判決以系爭告訴人之嘉義市農會活期存款部分，告
訴人之父母書寫之字條係記載「乙○○訂婚親家送與總禮新台幣
壹拾萬元及喝茶禮等共計新台幣壹拾肆萬肆仟元，存於嘉義市農
會活期儲蓄存摺」等語，並未如系爭六十萬元存款及房屋一棟部
分所記載「贈與乙○○」字樣，且告訴人婚後尚在就學，生活費
及註冊費均由被告支付，因認被告所辯上開訂婚時男方所送禮金
已由告訴人之母退還被告等語，為可採。然上開字條既已載明親
家「送與」總禮等字句，並未記載「女方退回」等文字，且以告
訴人名義存入嘉義市農會，則能否謂該禮金已退給被告，顯有疑
義，況如係退還被告，直接將現金交還被告即可，又何須書寫上
開字條？另「送與」與「贈與」之文義亦無不同，原判決何以認
有不同？至於告訴人婚後之註冊費及生活費由被告支付，乃被告
婚後基於夫妻感情而支出，尚難據以證明上開禮金有退還被告之
事，故原判決之論斷，顯有未當。(二)、系爭六十萬元定期存款之
存單、存摺及告訴人之印章交予被告之母，僅係委託管理，其授
權範圍衡諸常情，為存款到期之續存及保管單據、印章，如係領
出以他人名義轉存，即已變更存款所有權人，並涉及贈與問題，
於告訴人不利，應非原授權範圍，原判決認係授權範圍內之行為
云云，亦有未合。(三)、被告將告訴人之六十萬元存款及其利息領
出，再以葉弘基之名義存入台南中小企業銀行，縱認係為節稅及
台南中小企業銀行之利息較原存款銀行（台灣銀行嘉義分行）為
高，但仍須經告訴人同意始得為之，如未經同意，即涉犯行使偽
造私文書罪，原審未查明告訴人是否確有同意，即以被告所辯為
節稅及取得較高利息云云，似屬合理而不能排除其可能性為由，
而為有利被告之認定，自有可議。(四)、被告於八十六年十月七日
係以自己為第一持有人，告訴人為第二持有人，購買美商富蘭克
林公司之公司債共同基金，其約定之銀行帳戶為被告之第一商業
銀行嘉義分行帳號（見上訴字卷(二)第一二八、一二九頁），故告
訴人固有權單獨贖回該基金，但贖回之款項是否必須匯入被告之
上開帳號？告訴人是否知悉基金之帳號而得據以贖回？原判決未
予審認說明，即遽以此認被告無侵占告訴人存款之犯意，已嫌速
斷。況被告及告訴人之共同購買基金，亦不能證明之前告訴人曾
同意被告為本件提領告訴人存款，再以葉弘基名義存入銀行之行
為，原判決以此說明被告無行使偽造文書犯行，亦有違論理法則
。檢察官上訴意旨指摘原判決違法，尚非全無理由，應認仍有發
回更審之原因。
據上論結，應依刑事訴訟法第三百九十七條、第四百零一條，判
決如主文。
中　　華　　民　　國　九十六　年　　九　　月　　六　　日
                      最高法院刑事第八庭
                          審判長法官  陳　正　庸
                                法官  賴　忠　星
                                法官  林　開　任
                                法官  宋　　　祺
                                法官  李　伯　道
      本件正本證明與原本無異
                                      書  記  官
中　　華　　民　　國　九十六　年　　九　　月   十一   日
                                                Ａ
